ACORDAO-COMPLETO-2415055

ACÓRDÃO 1954/2020 ATA 28/2020 - PLENÁRIO

VISTOS, relatados e discutidos estes autos de pedidos de reexame interpostos pela Secretaria de Orçamento Federal do Ministério da Economia - SOF e pela Universidade Federal do Rio de Janeiro contra o Acórdão 1932/2019-TCU-Plenário, por meio do qual foram expedidas determinações e recomendações para diversos órgãos e entidades,
ACORDAM os Ministros do Tribunal de Contas da União, reunidos em sessão do Plenário, diante das razões expostas pelo Relator, em:
	9.1. conhecer do recurso interposto pela Universidade Federal do Rio de Janeiro para, no mérito, negar-lhe provimento;
	9.2. conhecer do recurso interposto pela Secretaria de Orçamento Federal do Ministério da Economia para, no mérito, dar-lhe provimento, excluindo o referido órgão e o Ministério da Economia das determinações contidas nos itens 9.3, 9.5 e 9.7 do acórdão recorrido; e
	9.3. dar ciência deste acórdão aos recorrentes e aos demais cientificados do acórdão recorrido.

Pedido de reexame interposto contra acórdão que proferiu determinações e recomendação em processo de representação sobre suposta utilização irregular de recursos orçamentários para pagar pessoal extra-quadro.

Hospital Clementino Fraga Filho (CNPJ 33.663.683/0053-47) e Universidade Federal do Rio de Janeiro (CNPJ 33.663.683/0001-16).

3. Representante/Interessados/Responsáveis/Recorrentes:
3.1. Representante: Procurador Júlio Marcelo de Oliveira.
3.2. Recorrentes: Secretaria de Orçamento e Finanças do Ministério da Economia - SOF e Universidade Federal do Rio de Janeiro - UFRJ (CNPJ 33.663.683/0001-16).

13.1. Ministros presentes: José Mucio Monteiro (Presidente), Walton Alencar Rodrigues, Benjamin Zymler (Relator), Augusto Nardes, Aroldo Cedraz, Raimundo Carreiro, Ana Arraes e Bruno Dantas.
13.2. Ministro-Substituto convocado: Augusto Sherman Cavalcanti.
13.3. Ministros-Substitutos presentes: Marcos Bemquerer Costa, André Luís de Carvalho e Weder de Oliveira.

BENJAMIN ZYMLER

Ministro Walton Alencar Rodrigues.

I - Histórico
	Trata-se de pedidos de reexame interpostos pela Secretaria de Orçamento Federal do Ministério da Economia - SOF (peça 118) e pela Universidade Federal do Rio de Janeiro (peça 121) contra o Acórdão 1932/2019-TCU-Plenário (peça 81) , relatado pelo Ministro Walton Alencar Rodrigues, que apresenta a seguinte redação:
"VISTOS, relatados e discutidos estes autos que cuidam de representação formulada pelo Ministério Público de Contas, noticiando irregularidades na aplicação dos recursos do Fundo Nacional de Saúde no âmbito do Hospital Universitário Clementino Fraga Filho, pertencente à Universidade Federal do Rio de Janeiro,
ACORDAM os Ministros do Tribunal de Contas da União, reunidos em Sessão Plenária, diante das razões expostas pelo relator, em:
9.1. conhecer da representação, nos termos do art. 237, inciso I, do Regimento Interno do TCU, para, no mérito, considerá-la procedente;
9.2. determinar à UFRJ, ao Hospital Universitário Clementino Fraga Filho, ao Instituto de Ginecologia, ao Instituto de Psiquiatria, ao Instituto de Puericultura e Pediatria Martagão Gesteira, ao Instituto de Atenção à Saúde São Francisco de Assis e à Escola Maternidade que:
9.2.1. se abstenham de utilizar recursos vinculados à ação orçamentária "8585 - Atenção à Saúde da População para Procedimentos em Média e Alta Complexidade", repassados pelo Ministério da Saúde, diretamente ou por meio do Fundo Nacional de Saúde, para pagamento de salário dos trabalhadores extraquadros lotados nos respectivos hospitais universitários, por afrontar os arts. 2º, incisos II e III, e 27 da Lei Complementar 141/2012, o item 9.1.1 do Acórdão 1520/2006-TCU-Plenário (item 179) e a Sentença de mérito da 8ª Vara Federal da Justiça Federal da Seção Judiciária no Estado do Rio de Janeiro (item 179) ;
9.2.2. no prazo de 15 (quinze) dias, apresentem a esta Corte de Contas informações detalhadas, acompanhadas de documentação comprobatória, sobre o montante necessário para cobertura integral das despesas com o salário dos trabalhadores extraquadros de cada hospital universitário para todo o exercício de 2019, bem como as respectivas dotações no orçamento da União;
9.2.3. no prazo de 15 (quinze) dias, informem a esta Corte de Contas a destinação do crédito suplementar de R$ 4.567.249,00, aberto em favor da referida Universidade, com o objetivo de custear exclusivamente os salários de 1.012 trabalhadores extraquadros lotados nos respectivos hospitais, referente aos meses de novembro e dezembro de 2017;
9.3. determinar ao Ministério da Educação, à Reitoria da UFRJ e à Secretaria de Orçamento Federal, que, no prazo de sessenta dias, manifestem-se sobre as medidas efetivamente adotadas e apresentem plano de ação destinado à compensação, consoante previsto no art. 27, caput e inciso I, da Lei Complementar 141/2012, dos créditos descentralizados pelo Fundo Nacional de Saúde aos hospitais universitários, no âmbito da Ação Orçamentária "8585 - Atenção à Saúde da População para Procedimentos em Média e Alta Complexidade" (MAC/SUS) , destinados irregularmente ao pagamento de salário dos trabalhadores extraquadros dos hospitais da UFRJ e do Ministério da Educação, totalizando R$ 27.542.408,13, aos quais deverão ser acrescidos os valores correspondentes a eventuais desvios ocorridos após o exercício de 2017;
9.4. determinar aos Ministérios da Educação e da Saúde, em conjunto com as Secretarias de Orçamento Federal e do Tesouro Nacional, que adote medidas com vistas a:
9.4.1. segregar as informações referentes à execução das ações e serviços públicos de saúde realizada pelos hospitais universitários da UFRJ, observado o disposto nos artigos 87, parágrafo único, inciso I, e 207 da Constituição Federal, c/c os artigos 32 e 33 da Lei Complementar 141/2012;
9.4.2. reforçar o sistema de monitoramento e adotar as medidas pedagógicas pertinentes, de forma a assegurar a correta aplicação, por todos os hospitais universitários federais mantidos com recursos dos orçamentos fiscal e/ou da seguridade social da União, dos créditos orçamentários descentralizados pelo Fundo Nacional de Saúde vinculados a ações e serviços públicos de saúde, cuja destinação deve seguir os princípios e regras estabelecidos no art. 198 da Constituição Federal e pela Lei Complementar 141/2012, bem como os dispositivos da resposta à Consulta objeto do Acórdão 31/2017-TCU-Plenário;
9.5. determinar aos Ministérios da Economia e à Universidade Federal do Rio de Janeiro, que se abstenham de incluir as dotações orçamentárias provenientes do Ministério da Educação para pagamento de salário dos trabalhadores extraquadros dos hospitais universitários no rol de despesas sujeitas à limitação de empenho e movimentação financeira, tendo em vista se tratar de despesa de caráter continuado, imprescindível para a continuidade da prestação de serviços essenciais à garantia de direitos fundamentais relativos à inviolabilidade do direito à vida e à saúde, independentemente da classificação adotada para fins contábeis e orçamentários;
9.6. determinar ao Ministério da Educação que, no exercício de sua competência, oriente e supervisione as universidades federais, no sentido de que as despesas com salários e demais encargos de agentes terceirizados contratados em substituição de mão de obra de servidores ou empregados públicos sejam registradas no elemento de despesa "34 - Outras Despesas de Pessoal decorrentes de Contratos de Terceirização", em atendimento ao disposto no art. 18, § 1º, da Lei Complementar 101/2000 e na Portaria Interministerial 163/2001;
9.7. determinar à Secretaria de Orçamento Federal e ao Ministério da Educação que adotem as medidas necessárias junto à Universidade Federal do Rio de Janeiro com vistas a garantir que as despesas com salário dos trabalhadores extraquadros da referida entidade autárquica sejam integralmente empenhadas e pagas com dotações provenientes do orçamento da educação, conforme acordado em reunião realizada com os referidos órgãos na sede do Tribunal de Contas da União;
9.8. recomendar ao Ministério da Educação, que, no exercício de suas competências constitucionais de orientação, coordenação e supervisão das universidades federais, realize, em conjunto com a Secretaria de Orçamento Federal e o Ministério da Saúde, estudo no sentido de conferir aos hospitais universitários e demais unidades híbridas da Universidade Federal do Rio de Janeiro a condição de unidade orçamentária, com a finalidade de promover melhoria na elaboração da proposta orçamentária, alocação de emendas parlamentares, execução e prestação de contas dos mínimos fixados pelos artigos 198, § 2º, e 212 da Constituição de República, o que exige procedimentos de segregação das despesas e observância de regras específicas de destinação dos recursos, cuja observância é verificada nas contas anuais do presidente da República) ;
9.9. dar ciência deste acórdão à Advocacia-Geral da União, ressaltando que, os pareceres constantes dos presentes autos, transcritos no relatório, exarados pelo Ministério Público de Contas e pelas unidades técnicas deste Tribunal que atuaram nos presentes autos, com a anuência dos Ministérios da Saúde, da Educação e do Planejamento, não acolheram o entendimento consignado no Parecer 00606/2017/PROCGERAL/PFUFGD/PGF/AGU, de 4/10/2017;
9.10. dar ciência desta decisão às procuradoras da República Roberta Trajano F. Peixoto, Marina Filgueira de Carvalho Fernandes e Aline Caixeta, da Procuradoria da República no Estado do Rio de Janeiro, assim como ao defensor público federal Daniel de Macedo Alves Pereira, da Defensoria Pública da União no Rio de Janeiro;
9.11. determinar à Semag que monitore o cumprimento das determinações proferidas por meio deste acórdão." 
2.	Originalmente, cuidou-se de representação formulada pelo Procurador Júlio Marcelo de Oliveira (peças 1, 7, 8) , na qual foi relatado suposto desvio de finalidade que teria ocorrido na aplicação de recursos da ação orçamentária "8585 - Atenção à Saúde da População para Procedimentos em Média e Alta Complexidade" (MAC/SUS) , que haviam sido repassados à Universidade Federal do Rio de Janeiro (UFRJ) pelo Fundo Nacional de Saúde (FNS) , o que caracterizou afronta ao disposto nos artigos 2º e 3º da Lei Complementar 141/2012.
3.	Segundo o representante, a irregularidade teria sido configurada pela utilização de recursos vinculados ao piso constitucional da saúde para pagar pessoal extraquadro (servidores contratados irregularmente sem concurso público) do Hospital Universitário Clementino Fraga Filho - HUCFF, sendo que essas despesas deveriam ter sido custeadas com recursos constantes do orçamento da educação.
4.	Inicialmente, o Relator a quo, Ministro Walton Alencar Rodrigues determinou (peça 9) :
	a) a oitiva do Reitor da UFRJ e do Diretor do HUCFF para que se pronunciassem acerca dos fatos narrados na representação, em especial quanto ao desvio de finalidade na aplicação dos recursos federais oriundos do FNS (peças 14, 15, 39, 47 a 50) ; e
	b)  a manifestação da Secretaria de Macroavaliação Governamental (Semag) sobre os aspectos orçamentários que envolviam a matéria.
5.	Em atendimento a essa determinação, a Semag salientou que (peça 75) : 
	a) o pagamento de trabalhadores extraquadros com recursos vinculados a ações e serviços públicos de saúde ocorreu também no Instituto de Ginecologia, no Instituto de Psiquiatria, no Instituto de Puericultura e Pediatria Martagão Gesteira, no Instituto de Atenção à Saúde São Francisco de Assis e na Escola Maternidade;
	b) entre setembro de 2014 e outubro de 2017, dos recursos destinados ao custeio da Ação Orçamentária 8585, R$ 27.542.408,13 (vinte e sete milhões quinhentos e quarenta e dois mil quatrocentos e oito reais e treze centavos) destinaram-se ao pagamento de salários extraquadros da UFRJ; 
	c) em 27/11/2017, a unidade técnica participou de reunião técnica junto com representantes das Secretarias de Orçamento do então Ministério do Planejamento e dos Ministérios da Saúde e da Educação, na qual restou acordada a abertura de crédito suplementar, oriundo do Ministério da Educação, com o objetivo de custear a remuneração dos trabalhadores extraquadros referente aos meses de novembro e dezembro de 2017; e
	d) a despeito dessas negociações e do fato de a UFRJ ter pleno conhecimento das irregularidades tratadas nesta representação, em setembro de 2018, a universidade utilizou cerca R$ 1,9 milhão de recursos vinculados à saúde em desacordo com os artigos 2º e 3º da Lei Complementar 141/2012. 
6.	Diante disso, a Semag propôs determinar cautelarmente que a direção das instituições em tela fizesse cessar, imediatamente, a utilização dos recursos vinculados à Ação Orçamentária 8585, repassados no exercício de 2018 pelo Ministério da Saúde, para pagar o salário dos trabalhadores extraquadros. Adicionalmente, não deveriam ocorrer novas retenções de créditos orçamentários e recursos financeiros correspondentes à referida ação orçamentária, sob pena de configurar conduta ilícita com a agravante de reincidência.
7.	O Ministério Público de Contas (peça 80) entendeu pertinente determinar que a UFRJ e suas unidades hospitalares se abstivessem de pagar pessoal extraquadro com recursos da Ação Orçamentária 8585, sob pena de configurar desvio de finalidade.
8.	O Relator a quo acolheu a proposta formulada pelo Parquet e deixou assente que (peça 82) :
	a) no curso do monitoramento a cargo da unidade técnica, eventuais descumprimentos das determinações expedidas ensejarão a adoção de providências com vistas à aplicação das penalidades previstas na Lei 8.443/1992; 
	b) o Tribunal deve fixar prazo para que o Ministério da Educação, a Reitoria da UFRJ e a Secretaria de Orçamento Federal apresentem plano de ação destinado à compensação dos créditos descentralizados pelo FNS, no âmbito da Ação Orçamentária 8585, destinados irregularmente ao pagamento de salários dos trabalhadores extraquadros dos hospitais da UFRJ;
	c)  devem ser expedidas as determinações e recomendações propostas pela unidade técnica, dirigidas à UFRJ, aos Ministérios da Educação e da Saúde e à Secretaria de Orçamento Federal; e
	d) a unidade técnica deve adotar os procedimentos definidos no art. 17 da Resolução TCU 308/2019, com vistas à autuação de processo apartado para acompanhar a elaboração do Projeto de Lei de Diretrizes Orçamentárias de 2020, com o fito de avaliar o impacto dos procedimentos operacionais de registro das despesas com salário e demais encargos de agentes terceirizados contratados em substituição a servidores ou empregados. 
9.	O Plenário acolheu o voto elaborado pelo Ministro Walton Alencar Rodrigues e proferiu o Acórdão 1.932/2019, anteriormente transcrito neste relatório.
10.	Irresignadas, a Universidade Federal do Rio de Janeiro - UFRJ e a Secretaria de Orçamento Federal do Ministério da Economia - SOF interpuseram os presentes recursos.
II - Análise dos recursos
11.	Por meio de despacho, conheci dos pedidos de reexame em tela e suspendi os efeitos dos itens 9.3, 9.5 e 9.7 do Acórdão 1932/2019-TCU-Plenário (peças 131, 132 e 135) .
12.	Quanto ao respectivo mérito, o auditor da Serur destacou que:
	- Alegações da Secretaria de Orçamento Federal do Ministério da Economia - SOF 
	a) a Secretaria de Orçamento Federal, representada pela Subsecretaria de Estudos Orçamentários, Relações Institucionais e Tecnologia da Informação (Seari) , sustentou a ilegitimidade passiva da SOF e do Ministério da Economia para cumprirem as determinações contidas nos itens 9.3, 9.5 e 9.7 do Acórdão 1932/2019-TCU-Plenário devido à incompatibilidade entre o objeto das determinações e a competência institucional dos referidos órgãos;
	b) o art. 57 do Decreto 9.745, de 8/4/2019, que aprovou a estrutura regimental do Ministério da Economia, relacionou entre as competências da SOF:
	- a sistematização do processo alocativo dos recursos do Governo Federal, incluindo a coordenação, consolidação e supervisão da elaboração da Lei de Diretrizes Orçamentárias e da Proposta Orçamentária da União, sem prejuízo da competência atribuída a outros órgãos; 
	- o acompanhamento gerencial, físico e financeiro da execução orçamentária; e
	- a análise e a consolidação das demandas dos órgãos setoriais quanto à abertura de créditos adicionais;
	c) as determinações contidas nos itens 9.3 e 9.7 do acórdão recorrido, que se referem à compensação dos créditos descentralizados pelo FNS, não podem ser direcionadas à SOF porque extrapolam as competências outorgadas pelo art. 57 do Decreto 9.745/2019. Afinal, a utilização regular dos recursos descentralizados pelo Ministério da Saúde e a execução correta das dotações da UFRJ são atribuições dos respectivos ordenadores de despesas;
	d) compete à SOF elaborar os atos para remanejar dotações no âmbito do Ministério da Educação. No caso em tela, os créditos já foram descentralizados pelo Ministério da Saúde, não cabendo novas dotações ou compensações. Ademais, a adoção da providência sob comento, caso seja necessária, deve ser solicitada pelo órgão executor da despesa; e
	e) a determinação exarada no item 9.5 do acórdão recorrido destoa do atual engessamento das despesas autorizadas no Orçamento Federal, que é necessário para controlar a despesa pública. Além disso, o responsável pela distribuição do limite estabelecido entre as unidades orçamentárias do Ministério da Educação é o seu órgão setorial, que integra o Sistema de Planejamento e Orçamento Federal, não o Ministério da Economia;
	- Análise das alegações da Secretaria de Orçamento Federal do Ministério da Economia - SOF
	a) a determinação direcionada para a Secretaria de Orçamento Federal, que foi veiculada no item 9.3 do acórdão recorrido, teve origem em proposta formulada pela Semag visando à adoção de providências para compensar os créditos descentralizados pelo Fundo Nacional de Saúde, no âmbito da Ação Orçamentária 8585 (MAC/SUS) , para os hospitais universitários. Cabe reiterar que tais créditos foram destinados irregularmente ao pagamento de salários de trabalhadores extraquadros da UFRJ;
	b) a determinação ao Ministério da Economia, contida no item 9.5 do acórdão vergastado, originou-se de proposta formulada pela Semag, no sentido de não incluir as dotações orçamentárias provenientes do Ministério da Educação para pagamento de salário dos trabalhadores extraquadros dos hospitais universitários no rol de despesas sujeitas à limitação de empenho e movimentação financeira. Afinal, trata-se de despesa revestida de caráter continuado e imprescindível para a continuidade da prestação de serviços essenciais;
	c) por fim, a determinação exarada para a Secretaria de Orçamento Federal no item 9.7 do Acórdão 1932/2019-TCU-Plenário foi proposta pela Semag, com o intuito de adotar as medidas necessárias junto à UFRJ para garantir que o salário dos trabalhadores extraquadros seja integralmente empenhado e pago utilizando dotações provenientes do orçamento da educação;
	d) assiste razão à Secretaria de Orçamento Federal, uma vez que ela não detém competência para cumprir as determinações incluídas nos itens 9.3 e 9.7 da decisão recorrida, consoante disposto no art. 57, I a X, do Decreto 9.745/2019;
	e) compete à Reitoria da UFRJ, na qualidade de ordenadora de despesas e, consequentemente, responsável pelos pagamentos irregulares realizados com recursos descentralizados pelo Ministério da Saúde, elaborar o plano de compensação. Para tanto, deverá atuar em conjunto com a Subsecretaria de Planejamento e Orçamento do Ministério da Educação, órgão responsável pelo planejamento da execução orçamentária, financeira e contábil, no âmbito do Ministério da Educação, a teor do art. 9º, I e III, do Decreto 10.195/2019;
	f) os ordenadores de despesas da UFRJ são responsáveis pela correta execução das dotações provenientes do orçamento da educação, devendo contar com a supervisão da Subsecretaria de Planejamento e Orçamento do Ministério da Educação, em consonância com o estabelecido no art. 9º, I, do Decreto 10.195/2019;
	g) no que diz respeito ao item 9.5 do acórdão recorrido, entende-se que, em conformidade com o estatuído nos arts. 4º, § 1º, da Lei 10.180/2001 e 9º, I e III, do Decreto 10.195/2019, a competência para estabelecer prioridades dentro dos limites atribuídos ao Ministério da Educação é da Subsecretaria de Planejamento e Orçamento. Cumpre acrescentar que a referida competência não foi atribuída ao Ministério da Economia, como se verifica por meio da leitura do art. 1º, I a XXXVIII, do Decreto 9.745/2019; e
	h) dessa forma, propõe-se acolher o pedido de reexame apresentado pela Secretaria de Orçamento Federal e, consequentemente, excluir a SOF e o Ministério da Economia das determinações contidas nos itens 9.3, 9.5 e 9.7 do acórdão contestado;
	- Alegações da Universidade Federal do Rio de Janeiro - UFRJ
	a) foram utilizados recursos da Ação Orçamentária 8585, descentralizados pelo Fundo Nacional de Saúde - FNS, para pagar o salário dos trabalhadores extraquadros dos hospitais da UFRJ, nos exercícios de 2014 a 2017, no valor total de R$ 27.542.408,13 (vinte e sete milhões quinhentos e quarenta e dois mil quatrocentos e oito reais e treze centavos) ;
	b) esse procedimento foi regular, uma vez que essa universidade e seus hospitais não estão obrigados a empregar os recursos provenientes do FNS somente nas ações e nos serviços de saúde previstos no art. 3º da Lei Complementar 141/2012. Afinal, eles são apenas prestadores de serviços e não integram o Sistema Único de Saúde (SUS) . 
	c) o vínculo entre a UFRJ e o SUS possui natureza negocial, em conformidade com o disposto no art. 45 da Lei 8.080/1990;
	d) os recursos recebidos do SUS, uma vez internalizados pela universidade, passam a ser tratados como receita própria dessa entidade, logo, podem ser aplicados livremente de acordo com a orientação da Reitoria da UFRJ;
	e) esse entendimento encontra amparo no Acórdão 3395/2013-TCU-Plenário, relatado pelo Ministro Benjamin Zymler, por meio do qual o TCU deixou assente que os recursos recebidos por uma entidade privada prestadora de serviços de saúde, fossem eles oriundos da contraprestação por serviços realizados para o SUS ou decorrentes de sua atividade privada, podem ser geridos livremente por seus administradores;
	f) compete ao SUS exigir a efetiva prestação dos serviços contratados, com o atingimento das metas quantitativas e qualitativas pactuadas. Não pode demandar da universidade que os recursos recebidos em decorrência da execução desses serviços sejam gastos em uma finalidade específica;
	g) o pagamento dos funcionários extraquadros caracteriza uma despesa de custeio do hospital e a utilização de receitas arrecadadas devido à prestação dos serviços de saúde encontra amparo na legislação. Até porque o art. 3º, X, da Lei Complementar 141/2012 estabelece que a remuneração do pessoal da ativa da área da saúde configura despesa com ações e serviços públicos de saúde;
	h) o orçamento executado pela UFRJ integra o orçamento do Ministério da Educação, ao qual a universidade está vinculada. Assim, os recursos de MAC/SUS somente podem ser gastos quando houver a previsão orçamentária para aquele ministério;
	i) a então Secex-RJ inicialmente concordou com o Parecer 606/2017 da Procuradoria Federal e apontou que:
	- os recursos relativos ao Programa Nacional de Reestruturação dos Hospitais Universitários Federais (REHUF) não podem ser incluídos na apuração do mínimo constitucional definido pela Lei Complementar 141/2012, haja vista o propósito primordial da promoção do ensino, pesquisa e extensão;
	- o Acórdão 31/2017-TCU-Plenário não menciona impedimento ao gasto com pessoal extraquadro para execução de ações e serviços públicos de saúde, como ocorreu com o caso do REHUF;
	- não há como considerar a despesa com extraquadros como despesa de pessoal (GND 1) , uma vez que foi executada em outro grupo de despesa (ODC 3) ;
	- não se discute que o pessoal ativo dos hospitais da universidade deve ser pago com recursos da educação; e 
	- os extraquadros são pagos como terceirizados. Não se pode vincular essas pessoas à área de educação, uma vez que prestam serviços relacionados à saúde;
	j) é possível dispensar a compensação determinada no item 9.3 do acórdão recorrido. O Supremo Tribunal Federal tem entendido que a devolução dos valores recebidos indevidamente, mas de boa-fé, somente deve ocorrer após a ciência, pelo beneficiário, do ato que considerou tais valores indevidos (MS 34.243/DF e MS 256.641/DF) ;
	k) caso contrário, a UFRJ será prejudicada, pois não dispõe de margem no orçamento discricionário para executar a compensação de R$ 27.542.408,13 (vinte e sete milhões quinhentos e quarenta e dois mil quatrocentos e oito reais e treze centavos) ; e
	l) com fulcro nessas considerações, a universidade pleiteou a exclusão da determinação veiculada por meio do item 9.3 do acórdão recorrido;
	- Análise das alegações da Universidade Federal do Rio de Janeiro - UFRJ
	a) cabe verificar se a utilização dos recursos da Ação Orçamentária 8585 para pagar o salário dos trabalhadores extraquadros dos hospitais da UFRJ é ilegal e se caracteriza desvio de finalidade;
	b) segundo informado pelo Ministério da Educação, recursos repassados pelo Fundo Nacional de Saúde (FNS) , referentes à Ação Orçamentária 8585 "Atenção à saúde da população para procedimentos em Média e Alta Complexidade ambulatorial e hospitalar" (MAC/SUS) , foram utilizados para pagar a remuneração do pessoal extraquadro dos hospitais universitários da UFRJ, nos meses de setembro a dezembro de 2014, outubro a dezembro de 2015, outubro a dezembro de 2016 e outubro de 2017. O montante envolvido alcançou R$ 27.542.408,13 (vinte e sete milhões quinhentos e quarenta e dois mil quatrocentos e oito reais e treze centavos) ;
	c) o Ministério Público de Contas esclareceu que o referido pagamento foi classificado no Grupo de Natureza de Despesa relativo a Outras Despesas Correntes (ODC 3) . Entretanto, a Semag defendeu que esse gasto deveria ter sido incluído no Grupo de Despesas de Pessoal (GND 1) . Afinal, trata-se de dispêndio com salários de terceirizados que atuam em substituição a servidores e empregados públicos, logo, em consonância com o disposto no art. 18, § 1º, da Lei de Responsabilidade Fiscal - LRF, deve ser contabilizado como "Outras Despesas de Pessoal";
	d) a natureza jurídica da despesa com pessoal terceirizado foi definida pelo art. 18 da LRF, in verbis:
	"Art. 18. Para os efeitos desta Lei Complementar, entende-se como despesa total com pessoal o somatório dos gastos do ente da Federação com os ativos, os inativos e os pensionistas, relativos a mandatos eletivos, cargos, funções ou empregos, civis, militares e de membros de Poder, com quaisquer espécies remuneratórias, tais como vencimentos e vantagens, fixas e variáveis, subsídios, proventos da aposentadoria, reformas e pensões, inclusive adicionais, gratificações, horas extras e vantagens pessoais de qualquer natureza, bem como encargos sociais e contribuições recolhidas pelo ente às entidades de previdência. 
	§ 1º Os valores dos contratos de terceirização de mão-de-obra que se referem à substituição de servidores e empregados públicos serão contabilizados como Outras Despesas de Pessoal";
	e) a Portaria Interministerial 163/2001 definiu o Elemento de Despesa 34 como "outras despesas de pessoal decorrentes de contratos de terceirização". Cumpre frisar que esse elemento foi criado especificamente para evidenciar essa espécie de despesa com pessoal;
	f) a Portaria Conjunta STN/SOF 1/2010, que alterou a Portaria Interministerial 163/2001, modificou a descrição do mencionado Elemento de Despesa 34 para "despesas orçamentárias relativas à mão-de-obra constantes dos contratos de terceirização, de acordo com o art. 18, § 1º, da Lei Complementar nº  101, de 2000, computadas para fins de limites da despesa total com pessoal previstos no art. 19 dessa Lei";
	g) essa mudança ensejou a classificação do pagamento dos funcionários extraquadros da UFRJ no Elemento de Despesa 34, mesmo que não tenha sido registrado no grupo de despesa de pessoal (GND 1) , para fins de verificação do cumprimento do limite total de despesa de pessoal da União, previsto no art. 19, I, da LRF;
	h) a Semag apurou que a UFRJ, no exercício de 2017, não classificou a remuneração do pessoal extraquadro no Elemento de Despesa 34 (outras despesas de pessoal decorrentes de contratos de terceirização) , mas no Elemento de Despesa 36 (outros serviços de terceiros - pessoa física) , o que prejudicou a apuração do cumprimento do limite de despesa de pessoal preconizado pelos artigos 19 da LRF e 169 da Constituição Federal;
	i) os pagamentos efetuados para os profissionais extraquadros cujos nomes constam da tabela informada pela UFRJ se enquadram no conceito jurídico de outras despesas de pessoal definido pelo art. 18, § 1º, da LRF. Afinal, foram contratados para substituírem servidores selecionados e investidos em cargos efetivos por meio de concurso público, na forma disposta no art. 37, II, da Constituição Federal;
	j) o fato de as despesas com o pagamento de salários de extraquadros terem sido registradas no GND 3 não altera sua tipicidade da área de educação para a de saúde. Afinal, eventuais impropriedades formais na elaboração ou na execução do orçamento da União não alteram a essência da despesa. Neste caso, há que se considerar o princípio da primazia da essência sobre a forma;
	k) conclui-se que os hospitais universitários da UFRJ registraram incorretamente as despesas realizadas com trabalhadores extraquadros no exercício de 2017;
	l) por se tratar de despesa de pessoal, o pagamento do salário dos extraquadros dos hospitais universitários ligados à UFRJ, por mais essenciais que esses hospitais sejam para o fomento da saúde pública, deve ser custeado com créditos orçamentários do Ministério da Educação, ao qual a UFRJ está vinculada. Até porque o propósito primordial dos hospitais universitários é a promoção do ensino e da pesquisa, próprios da área da educação;
	m) dessa forma, tal despesa de caráter continuado e de responsabilidade do Ministério da Educação não pode ser custeada com recursos vinculados à área da saúde, sob pena de violar o disposto no art. 167, VI, da Constituição Federal, que proíbe a "transposição, o remanejamento ou a transferência de recursos de uma categoria de programação para outra ou de um órgão para outro, sem prévia autorização legislativa";
	n) ademais, para que o referido pagamento seja custeado com recursos do mínimo constitucional de saúde, previsto no art. 198, § 3º, da Constituição Federal, é necessário observar as regras, diretrizes e condições estabelecidas nos arts. 2º, 3º e 4º da Lei Complementar 141/2012, bem como integrar o plano de trabalho do Ministério da Saúde, o que não ocorreu no caso vertente;
	o) o Ministério Público de Contas afirmou corretamente que a Lei Complementar 141/2012 pretendeu conferir racionalidade ao financiamento das ações e dos serviços públicos de saúde. Com esse intuito, buscou impedir que determinados gastos, dentre os quais as despesas com pessoal, atingissem patamares excessivos e inviabilizassem o funcionamento mínimo das unidades;
	p) do acima exposto, conclui-se que a destinação indevida de recursos da área da saúde para pagar despesas próprias da área de educação afrontou o disposto nos arts. 167, VI, da Constituição Federal e 2º e 3º da Lei Complementar 141/2012;
	q) a 	descentralização de crédito orçamentário do FNS para os hospitais universitários da UFRJ, sob a égide da Ação Orçamentária 8585, não modificou a natureza desse crédito, que permaneceu vinculado ao programa de trabalho do Ministério da Saúde. Além disso, foram preservadas suas características originais, como a Fonte de Recursos 153 (recursos do Tesouro originados da Contribuição para o Financiamento da Seguridade Social) e o Identificador de Uso 6 (recursos destinados à aplicação mínima em ações e serviços públicos de saúde) ;
	r) em relação a essa questão, transcreve-se o seguinte excerto da representação apresentada pelo Parquet especializado:
"Ocorre que os créditos orçamentários descentralizados e os recursos financeiros repassados pelo FNS para a UFRJ não podem ser livremente aplicados em qualquer despesa da universidade ou dos seus hospitais, pois se vinculam à finalidade para a qual foram incluídos na lei orçamentária.
Conforme constou do voto condutor do Acórdão 31/2017-TCU-Plenário (Ministro-Relator Augusto Sherman) , os hospitais universitários participam formalmente da rede pública de saúde do Sistema Único de Saúde (SUS) e, por isso, fazem jus a repasses financeiros do Fundo Nacional de Saúde para fazer face às despesas realizadas com o atendimento à comunidade, o que ocorre mediante a descentralização de recursos por meio da ação orçamentária "8585 - Atenção à Saúde da População para Procedimentos em Média e Alta Complexidade", constante do programa de trabalho "2015 - Fortalecimento do Sistema Único de Saúde - SUS", do FNS (UO 36901) .
Para quantificação das dotações a serem descentralizadas e dos recursos financeiros a serem repassados mês a mês, adota-se o critério da produção anterior do hospital universitário. Trata-se apenas de uma métrica para a adequada quantificação, não de ressarcimento ou pagamento a posteriori. Até mesmo porque a despesa segue a lógica da Lei 4.320/1964, os créditos são descentralizados e os recursos são repassados previamente, para que possam percorrer toda a sequência da regular despesa pública (empenho, liquidação e pagamento) . O uso da produção passada como parâmetro para as descentralizações e repasses futuros é apenas uma técnica que visa dar incentivos a que o hospital seja o mais produtivo e eficiente possível. Assim, se ele for bem gerido e produtivo, receberá cada vez mais recursos e poderá prestar mais e mais atendimentos, até atingir seu ponto ótimo de funcionamento.
Os recursos da Média e da Alta Complexidade (MAC) devem ser integralmente gastos para custear despesas hospitalares da área de saúde, entre as quais não se incluem as despesas com pessoal do hospital universitário, sejam concursados ou não concursados (extraquadro) , as quais são consideradas despesas com a função educação, não com a função saúde (Função 10) , devendo ser custeadas, pois, pelo orçamento do Ministério da Educação (MEC) . 
Esse entendimento está em linha de consonância com o voto condutor do Acórdão 31/2017-TCU-Plenário, que consignou que, por mais essenciais que sejam os hospitais universitários federais para a promoção da saúde pública, não há como olvidar que o propósito primordial dessas instituições é a promoção de ensino, pesquisa e extensão. Não por outra razão, os hospitais universitários compõem a estrutura das universidades federais, vinculadas ao Ministério da Educação, não do Ministério da Saúde.
 (...) 
É absolutamente impróprio e até mesmo esdrúxulo pretender conferir aos hospitais universitários, que integram a Administração Pública, o mesmo tratamento dado à rede privada que presta serviços ao SUS. Se os estabelecimentos privados não precisam comprovar a posterior destinação das receitas advindas dos serviços prévia e devidamente prestados ao SUS, o mesmo não se dá com os estabelecimentos públicos de saúde, cujas despesas devem observar estritamente os princípios da legalidade e da finalidade.
No setor privado, os recursos financeiros oriundos do SUS têm natureza de pagamento por serviços previamente prestados. No âmbito dos hospitais universitários, trata-se de descentralização orçamentária de uma Unidade Orçamentária para outra Unidade Orçamentária, seguida pelo repasse dos recursos financeiros para custear serviços de atendimento à saúde que serão posteriormente prestados pelo hospital universitário. 
A relação jurídica negocial entre o hospital universitário e o gestor local do SUS não é de contrato de prestação de serviços, mas de convênio, como dispõe expressamente o art. 45, caput, da Lei 8.080/1990. Nesse contexto, não há relação comercial entre hospital universitário e município e os recursos oriundos do limite financeiro do MAC/SUS não ingressam nos cofres da universidade como faturamento ou receita própria e sim como repasse financeiro correspondente à descentralização do crédito orçamentário.
Por essa razão, os recursos repassados no âmbito do SUS para o hospital universitário permanecem vinculados à finalidade do programa de trabalho do Ministério da Saúde e, por comporem o piso constitucional da saúde, apresentando o indicador de uso 6 (recursos destinados à aplicação mínima em ações e serviços de saúde, conforme dispõe o art. 7°, § 11, inciso VII, da Lei 13.408/2016) , não podem ser objeto de contingenciamento, como preceitua taxativamente o art. 28 da Lei Complementar 141/2012.
 (...) 
É um contrassenso imaginar, como defendeu a Procuradoria Federal junto à UFRJ, que os recursos repassados pelo FNS para a UFRJ possam ter livre aplicação em quaisquer despesas da universidade. Bem ao contrário do que é afirmado no parecer jurídico, esses recursos, quando descentralizados para o complexo hospitalar da universidade, não deixam de ser recursos da saúde, para serem tratados como recursos da educação. Eles permanecem vinculados à área da saúde e são empenhados, liquidados e pagos no âmbito da programação orçamentária do Ministério da Saúde, especificamente na atividade "8585 - Atenção à Saúde da População para Procedimentos em Média e Alta Complexidade".
Está absolutamente incorreta a afirmação constante do parecer jurídico de que esses recursos representam, no plano orçamentário, receita da universidade recebida na fonte 250 (Recursos de Outras Fontes - Não Financeiros Diretamente Arrecadados) ou na fonte 281 (Recursos de Outras Fontes - Convênios) . Isso porque, como se trata de descentralização de crédito orçamentário do Fundo Nacional de Saúde para o Complexo Hospitalar e de Saúde da UFRJ (Unidade Orçamentária 26.378) , na modalidade "destaque", esses recursos mantêm todas as características que apresentam no órgão cedente do crédito (FNS) , inclusive a fonte (153 - Recursos do Tesouro Originados da Contribuição para o Financiamento da Seguridade Social - Cofins) e o indicador de uso (6) . Assim, a cessão do crédito orçamentário do FNS para a UFRJ não modifica a natureza do crédito, cuja dotação permanece vinculada à ação orçamentária do órgão cedente, mantendo todas as características originais, notadamente a fonte de recurso. Nessa linha, se o hospital universitário recebe recursos para a execução de procedimentos em média e alta complexidade, tais recursos só podem, efetivamente, ser aplicados para o pagamento de despesas com tais procedimentos, sob pena, inclusive, de inviabilizar a continuidade da prestação de serviços hospitalares e o alcance das metas pactuadas com o gestor local do SUS. Isso porque tais recursos funcionam como o "capital de giro" do hospital universitário, sem o qual não será possível ao gestor do órgão adquirir os insumos e os serviços necessários para os atendimentos da média e da alta complexidade, com evidente prejuízo para as atividades finalísticas do programa de trabalho do Ministério da Saúde."
	s) o entendimento de que a execução do crédito orçamentário descentralizado (Ação Orçamentária 8585) mantém a finalidade definida no Programa de Trabalho do Ministério da Saúde foi ratificado pelo Parquet, pela Secretaria de Orçamento Federal e pela Semag.
13.	Em seguida, o auditor salientou que não há como acolher as razões recursais apresentadas pela UFRJ porquanto:
	a) a universidade e seus hospitais deveriam ter executado o crédito orçamentário descentralizado pelo FNS, no âmbito da Ação Orçamentária 8585, somente para custear as ações e os serviços de saúde previstos nos arts. 2º e 3º da Lei Complementar 141/2012. Afinal, a descentralização não modificou a natureza do crédito, que permaneceu vinculado à finalidade estabelecida no programa de trabalho do Ministério da Saúde e manteve a Fonte de Recursos (153) e o Identificador de Uso (6) ;
	b) os recursos oriundos da Ação Orçamentária 8585 (MAC/SUS) "Atenção à saúde da população para procedimentos em Média e Alta Complexidade hospitalar e ambulatorial" ingressaram nos cofres da UFRJ na condição de repasse financeiro correspondente à descentralização do crédito orçamentário, não como receita própria dos hospitais universitários. Por conseguinte, a aplicação desses recursos estava vinculada ao atingimento da finalidade para a qual foram incluídos na lei orçamentária;
	c) os hospitais universitários ligados à UFRJ participam formalmente da rede pública de saúde que integra o Sistema Único de Saúde (SUS) , por força do disposto nos artigos 4º e 45 da Lei 8.080/1990, 1º do Decreto 7.082/2010 e 3º, parágrafo único, da Portaria 3.410/2013. Por via de consequência, podem receber repasses financeiros do Fundo Nacional de Saúde, mediante a descentralização de recursos orçamentários, para fazer face às despesas realizadas visando ao atendimento à comunidade;
	d) a realização dos repasses financeiros referentes ao MAC/SUS está condicionada ao cumprimento de compromissos e ao atingimento de metas de produção pelos hospitais, em consonância com o estabelecido nos arts. 15, I, IV e V, e 17, I, da Portaria 3.410/2013. Cabe destacar que a consecução desses objetivos depende de vários fatores além do cumprimento da jornada de trabalho pelos extraquadros;
	e) os recursos concernentes à "Atenção à saúde da população para procedimentos em Média e Alta Complexidade hospitalar e ambulatorial" devem ser integralmente aplicados para custear despesas da área de saúde, entre as quais não se incluem os gastos com pessoal extraquadro dos hospitais universitários, que devem ser pagos com recursos constantes do orçamento do Ministério da Educação;
	f) no setor privado, os recursos financeiros oriundos do SUS têm natureza de pagamento pelo serviço prestado. Por outro lado, no âmbito dos hospitais universitários da UFRJ, que são entidades públicas, os repasses financeiros oriundos de descentralização orçamentária são realizados antes da execução do serviço, com base na produção anterior;
	g) em conformidade com o estabelecido nos arts. 45, caput, da Lei 8.080/1990 e 24, I, da Portaria 3.410/2013, a relação jurídica estabelecida entre o hospital universitário e o gestor local do SUS não é um contrato de prestação de serviços, pois não envolve um relacionamento comercial, mas um convênio. Nesse contexto, os recursos oriundos da Ação Orçamentária 8585 não ingressam nos cofres da universidade na qualidade de receita própria, mas como um repasse financeiro correspondente à descentralização do crédito orçamentário;
	h) não há como aplicar o disposto no art. 3º, X, da Lei Complementar 141/2012 ao pagamento do pessoal extraquadro dos hospitais universitários, uma vez que esses profissionais não se enquadram na definição de servidores ativos, por não terem sido previamente aprovados em concurso público. Ademais, o pagamento da respectiva remuneração, que possui a natureza de despesa com pessoal, deve ser realizado com recursos orçamentários do Ministério da Educação. Afinal, essas pessoas desenvolvem atividades de ensino e pesquisa;
	i) a mera referência à jurisprudência do Supremo Tribunal Federal (MS 34.243/DF, MS 256.641/DF) não socorre a recorrente, visto que a boa-fé dos responsáveis não foi objetivamente demonstrada nestes autos. Para tanto, a defesa deveria ter provado que os administradores das entidades públicas envolvidas atuaram de acordo com um modelo de conduta social, de forma leal, cautelosa e diligente. Nesse sentido, pode ser citado, entre outros, o entendimento esposado pelo TCU no Acórdão 7936/2018-TCU-Segunda Câmara, relatado pelo Ministro Augusto Sherman;
	j) a simples alegação da falta de margem para a inclusão da despesa de R$ 27.542.408,13 (vinte e sete milhões quinhentos e quarenta e dois mil quatrocentos e oito reais e treze centavos) no orçamento discricionário da UFRJ não é suficiente para afastar a obrigatoriedade de realizar a compensação determinada pelo Tribunal; e
	k) inicialmente, a então Secex/RJ concordou com a posição veiculada no Parecer 606/2017 da Procuradoria Federal junto à UFRJ. Contudo, esse fato não afeta o mérito da decisão recorrida. A uma, porque a instrução da unidade técnica não vincula o Relator ou o Tribunal, que podem ou não adotar suas análises técnicas como razões de decidir. A duas, porque a Ação Orçamentária 8585 é distinta da Ação Orçamentária 20G8 "reestruturação dos serviços ambulatoriais e hospitalares prestados pelos hospitais universitários federais" (REHUF) . Por fim, porque o pagamento de salário de pessoal extraquadro constitui despesa de pessoal, a cargo do orçamento do Ministério da Educação, ao qual a UFRJ está vinculada.
14.	Com fulcro nessas considerações, o auditor concluiu que a realização de pagamentos a extraquadros da UFRJ, no valor de R$ 27,5 milhões, afrontou o disposto nos arts. 167, VI, da Constituição Federal e 2º e 3º da Lei Complementar 141/2012. Além disso, caracterizou um desvio de finalidade na aplicação dos recursos que foram descentralizados pelo Fundo Nacional de Saúde. Cabe salientar que o referido repasse visou prover "capital de giro" para os hospitais universitários, o qual deveria ser utilizado para custear a aquisição de insumos e serviços necessários para a prestação de atendimento em média e alta complexidade hospitalar e ambulatorial.
15.	Diante do acima exposto, o auditor propôs (peça 146) :
	a) conhecer do recurso interposto pela Universidade Federal do Rio de Janeiro para, no mérito, negar-lhe provimento;
	b) conhecer do recurso interposto pela Secretaria de Orçamento Federal do Ministério da Economia para, no mérito, dar-lhe provimento, excluindo o referido órgão e o Ministério da Economia das determinações contidas nos itens 9.3, 9.5 e 9.7 do acórdão recorrido; e
	c) dar ciência deste acórdão aos recorrentes e aos demais cientificados do acórdão vergastado.
16.	O Diretor da 4ª Diretoria da Serur e o titular daquela unidade técnica manifestaram sua concordância com essa proposta (peças 147 e 148) .
	É o Relatório.

Luysien Coelha Marques Silveira, Procuradora Federal, representando a UFRJ.

Procurador Júlio Marcelo de Oliveira.

Representação. Pagamento de salário de pessoal extraquadro dos hospitais da UFRJ com recursos da Ação Orçamentária 8585 repassados pelo FNS. Uso indevido de recursos da área de saúde em despesas próprias da educação. Desvio de finalidade caracterizado. Afronta ao disposto nos arts. 167, VI, da Constituição Federal e 2º e 3º da Lei Complementar 141/2012. Determinações. Recomendações. Pedidos de reexame. Conhecimento. Comprovação da ilegitimidade passiva da Secretaria de Orçamento Federal e do Ministério da Economia para cumprirem as determinações contidas nos itens 9.3, 9.5 e 9.7 do acórdão recorrido. REJEIÇÃO DAS ALEGAÇÕES RECURSAIS DA UFRJ. concedido provimento ao recurso interposto pela SOF. negado provimento ao apelo formulado pela ufrj.

REPRESENTAÇÃO (REPR)

Secretaria de Recursos (SERUR) e Secretaria de Controle Externo da Saúde (SecexSaude).

I - Histórico
	Trata-se de pedidos de reexame interpostos pela Secretaria de Orçamento Federal do Ministério da Economia - SOF e pela Universidade Federal do Rio de Janeiro contra o Acórdão 1932/2019-TCU-Plenário, relatado pelo Ministro Walton Alencar Rodrigues, que apresenta a seguinte redação:
"VISTOS, relatados e discutidos estes autos que cuidam de representação formulada pelo Ministério Público de Contas, noticiando irregularidades na aplicação dos recursos do Fundo Nacional de Saúde no âmbito do Hospital Universitário Clementino Fraga Filho, pertencente à Universidade Federal do Rio de Janeiro,
ACORDAM os Ministros do Tribunal de Contas da União, reunidos em Sessão Plenária, diante das razões expostas pelo relator, em:
9.1. conhecer da representação, nos termos do art. 237, inciso I, do Regimento Interno do TCU, para, no mérito, considerá-la procedente;
9.2. determinar à UFRJ, ao Hospital Universitário Clementino Fraga Filho, ao Instituto de Ginecologia, ao Instituto de Psiquiatria, ao Instituto de Puericultura e Pediatria Martagão Gesteira, ao Instituto de Atenção à Saúde São Francisco de Assis e à Escola Maternidade que:
9.2.1. se abstenham de utilizar recursos vinculados à ação orçamentária "8585 - Atenção à Saúde da População para Procedimentos em Média e Alta Complexidade", repassados pelo Ministério da Saúde, diretamente ou por meio do Fundo Nacional de Saúde, para pagamento de salário dos trabalhadores extraquadros lotados nos respectivos hospitais universitários, por afrontar os arts. 2º, incisos II e III, e 27 da Lei Complementar 141/2012, o item 9.1.1 do Acórdão 1520/2006-TCU-Plenário (item 179) e a Sentença de mérito da 8ª Vara Federal da Justiça Federal da Seção Judiciária no Estado do Rio de Janeiro (item 179) ;
9.2.2. no prazo de 15 (quinze) dias, apresentem a esta Corte de Contas informações detalhadas, acompanhadas de documentação comprobatória, sobre o montante necessário para cobertura integral das despesas com o salário dos trabalhadores extraquadros de cada hospital universitário para todo o exercício de 2019, bem como as respectivas dotações no orçamento da União;
9.2.3. no prazo de 15 (quinze) dias, informem a esta Corte de Contas a destinação do crédito suplementar de R$ 4.567.249,00, aberto em favor da referida Universidade, com o objetivo de custear exclusivamente os salários de 1.012 trabalhadores extraquadros lotados nos respectivos hospitais, referente aos meses de novembro e dezembro de 2017;
9.3. determinar ao Ministério da Educação, à Reitoria da UFRJ e à Secretaria de Orçamento Federal, que, no prazo de sessenta dias, manifestem-se sobre as medidas efetivamente adotadas e apresentem plano de ação destinado à compensação, consoante previsto no art. 27, caput e inciso I, da Lei Complementar 141/2012, dos créditos descentralizados pelo Fundo Nacional de Saúde aos hospitais universitários, no âmbito da Ação Orçamentária "8585 - Atenção à Saúde da População para Procedimentos em Média e Alta Complexidade" (MAC/SUS) , destinados irregularmente ao pagamento de salário dos trabalhadores extraquadros dos hospitais da UFRJ e do Ministério da Educação, totalizando R$ 27.542.408,13, aos quais deverão ser acrescidos os valores correspondentes a eventuais desvios ocorridos após o exercício de 2017;
9.4. determinar aos Ministérios da Educação e da Saúde, em conjunto com as Secretarias de Orçamento Federal e do Tesouro Nacional, que adote medidas com vistas a:
9.4.1. segregar as informações referentes à execução das ações e serviços públicos de saúde realizada pelos hospitais universitários da UFRJ, observado o disposto nos artigos 87, parágrafo único, inciso I, e 207 da Constituição Federal, c/c os artigos 32 e 33 da Lei Complementar 141/2012;
9.4.2. reforçar o sistema de monitoramento e adotar as medidas pedagógicas pertinentes, de forma a assegurar a correta aplicação, por todos os hospitais universitários federais mantidos com recursos dos orçamentos fiscal e/ou da seguridade social da União, dos créditos orçamentários descentralizados pelo Fundo Nacional de Saúde vinculados a ações e serviços públicos de saúde, cuja destinação deve seguir os princípios e regras estabelecidos no art. 198 da Constituição Federal e pela Lei Complementar 141/2012, bem como os dispositivos da resposta à Consulta objeto do Acórdão 31/2017-TCU-Plenário;
9.5. determinar ao Ministério da Economia e à Universidade Federal do Rio de Janeiro, que se abstenham de incluir as dotações orçamentárias provenientes do Ministério da Educação para pagamento de salário dos trabalhadores extraquadros dos hospitais universitários no rol de despesas sujeitas à limitação de empenho e movimentação financeira, tendo em vista se tratar de despesa de caráter continuado, imprescindível para a continuidade da prestação de serviços essenciais à garantia de direitos fundamentais relativos à inviolabilidade do direito à vida e à saúde, independentemente da classificação adotada para fins contábeis e orçamentários;
9.6. determinar ao Ministério da Educação que, no exercício de sua competência, oriente e supervisione as universidades federais, no sentido de que as despesas com salários e demais encargos de agentes terceirizados contratados em substituição de mão de obra de servidores ou empregados públicos sejam registradas no elemento de despesa "34 - Outras Despesas de Pessoal decorrentes de Contratos de Terceirização", em atendimento ao disposto no art. 18, § 1º, da Lei Complementar 101/2000 e na Portaria Interministerial 163/2001;
9.7. determinar à Secretaria de Orçamento Federal e ao Ministério da Educação que adotem as medidas necessárias junto à Universidade Federal do Rio de Janeiro com vistas a garantir que as despesas com salário dos trabalhadores extraquadros da referida entidade autárquica sejam integralmente empenhadas e pagas com dotações provenientes do orçamento da educação, conforme acordado em reunião realizada com os referidos órgãos na sede do Tribunal de Contas da União;
9.8. recomendar ao Ministério da Educação, que, no exercício de suas competências constitucionais de orientação, coordenação e supervisão das universidades federais, realize, em conjunto com a Secretaria de Orçamento Federal e o Ministério da Saúde, estudo no sentido de conferir aos hospitais universitários e demais unidades híbridas da Universidade Federal do Rio de Janeiro a condição de unidade orçamentária, com a finalidade de promover melhoria na elaboração da proposta orçamentária, alocação de emendas parlamentares, execução e prestação de contas dos mínimos fixados pelos artigos 198, § 2º, e 212 da Constituição de República, o que exige procedimentos de segregação das despesas e observância de regras específicas de destinação dos recursos, cuja observância é verificada nas contas anuais do presidente da República) ;
9.9. dar ciência deste acórdão à Advocacia-Geral da União, ressaltando que, os pareceres constantes dos presentes autos, transcritos no relatório, exarados pelo Ministério Público de Contas e pelas unidades técnicas deste Tribunal que atuaram nos presentes autos, com a anuência dos Ministérios da Saúde, da Educação e do Planejamento, não acolheram o entendimento consignado no Parecer 00606/2017/PROCGERAL/PFUFGD/PGF/AGU, de 4/10/2017;
9.10. dar ciência desta decisão às procuradoras da República Roberta Trajano F. Peixoto, Marina Filgueira de Carvalho Fernandes e Aline Caixeta, da Procuradoria da República no Estado do Rio de Janeiro, assim como ao defensor público federal Daniel de Macedo Alves Pereira, da Defensoria Pública da União no Rio de Janeiro;
9.11. determinar à Semag que monitore o cumprimento das determinações proferidas por meio deste acórdão." 
2.	Originalmente, cuidou-se de representação formulada pelo Procurador Júlio Marcelo de Oliveira, na qual foi asseverado que:
	a) recursos da ação orçamentária "8585 - Atenção à Saúde da População para Procedimentos em Média e Alta Complexidade"  (MAC/SUS) , que haviam sido repassados à Universidade Federal do Rio de Janeiro (UFRJ) pelo Fundo Nacional de Saúde (FNS) , foram utilizados para pagar pessoal extraquadro (contratado sem concurso público) do Hospital Universitário Clementino Fraga Filho - HUCFF, em detrimento das despesas de custeio relativas às ações de saúde a cargo do referido hospital;
	b) ocorre que, como os referidos recursos são vinculados ao piso constitucional da saúde, as despesas citadas deveriam ter sido custeadas com recursos orçamentários destinados à área da educação; e
	c) esse procedimento contrariou o disposto nos arts. 2º e 3º da Lei Complementar 141/2012, que regulamentou o art. 198, § 3º, da Constituição Federal e dispôs sobre os valores mínimos a serem aplicados anualmente pela União, Estados, Distrito Federal e Municípios em ações e serviços públicos de saúde.
3.	O Relator a quo determinou a oitiva do Reitor da UFRJ e do Diretor do HUCFF, para que se pronunciassem acerca dos fatos narrados na representação, em especial quanto ao desvio de finalidade na aplicação dos mencionados recursos federais. Adicionalmente, estes autos foram submetidos à apreciação da Secretaria de Macroavaliação Governamental - Semag, que deveria se manifestar sobre os aspectos orçamentários da questão então sob exame.
4.	Em sua manifestação, a Semag deixou assente que o pagamento de trabalhadores "extraquadro" com recursos vinculados a ações e serviços públicos de saúde, no âmbito da UFRJ, não se restringia ao HUCFF, porquanto tais pagamentos ocorriam também no Instituto de Ginecologia, no Instituto de Psiquiatria, no Instituto de Puericultura e Pediatria Martagão Gesteira, no Instituto de Atenção à Saúde São Francisco de Assis e na Escola Maternidade. 
5.	Consoante identificado pela unidade técnica, no período de setembro de 2014 a outubro de 2017, dos recursos destinados ao custeio da "ação orçamentária 8585", R$ 27.542.408,13 (vinte e sete milhões quinhentos e quarenta e dois mil quatrocentos e oito reais e treze centavos) destinaram-se ao pagamento de salários extraquadros da UFRJ, distribuídos entre os hospitais acima identificados.
6.	No dia 27/11/2017, a Semag realizou reunião técnica com a participação de representantes das Secretarias de Orçamento do então Ministério do Planejamento, Desenvolvimento e Gestão e dos Ministérios da Saúde e da Educação, na qual restou acordada a abertura de crédito suplementar, oriundo do Ministério da Educação, com o objetivo de custear a remuneração dos trabalhadores extraquadro dos hospitais da UFRJ referente aos meses de novembro e dezembro de 2017.
7.	Essa iniciativa, que buscou impedir a descontinuidade dos serviços de atendimento à saúde da população, foi necessária em virtude do reconhecimento de que os créditos descentralizados pelo Ministério da Saúde, com o objetivo de custear ações e serviços públicos de saúde, não poderiam continuar a ser utilizados para pagar pessoal cuja remuneração deveria estar a cargo do Ministério da Educação.
8.	Entretanto, apesar dessas negociações e de a UFRJ ter pleno conhecimento das irregularidades tratadas nesta representação, em setembro de 2018, a referida instituição de ensino utilizou cerca R$ 1,9 milhão de recursos vinculados à Saúde em desacordo com os artigos 2º e 3º da Lei Complementar 141/2012.
9.	Essa constatação foi registrada nos seguintes termos pela unidade técnica:
	"A Direção da UFRJ insiste em aplicar os recursos vinculados à saúde em desacordo com a Lei Complementar 141/2012 e o entendimento do Acórdão 31/2017-TCU-Plenário".
10.	Nesse cenário, a Semag propôs a adoção de medida cautelar, no sentido de que: 
"a Direção da UFRJ e a Direção-Geral do Hospital Universitário Clementino Fraga Filho, do Instituto de Ginecologia, do Instituto de Psiquiatria, do Instituto de Puericultura e Pediatria Martagão Gesteira, do Instituto de Atenção à Saúde São Francisco de Assis e da Escola Maternidade façam cessar, imediatamente, eventuais práticas de utilização dos recursos vinculados à ação orçamentária "8585 - Atenção à Saúde da População para Procedimentos em média e alta Complexidade", repassados no exercício de 2018 pelo Ministério da Saúde (diretamente ou por meio do Fundo Nacional de Saúde) , para pagamento de salário dos trabalhadores extraquadros lotados nos respectivos hospitais universitários, bem como que a Reitoria da UFRJ e quaisquer outras instâncias de planejamento e gestão da Universidade se abstenham de eventuais retenções de créditos orçamentários e dos recursos financeiros correspondentes à referida ação orçamentária, sob pena de configurar conduta ilícita - com a agravante de reincidência - por afrontar os arts. 2º, incisos II e III, e 27 da Lei Complementar 141/2012, o item 9.1.1 do Acórdão 1520/2006-TCU-Plenário (item 179) e a Sentença de mérito da 8ª Vara Federal da Justiça Federal da Seção Judiciária no Estado do Rio de Janeiro (item 179) , o que poderá ensejar a aplicação das medidas restritivas e das sanções previstas nos arts. 44, incisos II e VII, 58 e 60 da Lei 8.443/1992 (itens 162-209) ."
11.	Por seu turno, o Procurador Júlio Marcelo de Oliveira entendeu que, uma vez que a medida proposta não havia sido apreciada no exercício de 2018 e que "as irregularidades em apreço geralmente ocorrem no segundo semestre de cada ano", propôs substituir a medida cautelar sugerida pela unidade técnica por uma determinação no sentido de que a UFRJ e suas unidades hospitalares se abstivessem de efetuar pagamentos de pessoal extraquadro com recursos repassados pelo Fundo Nacional de Saúde no âmbito da ação orçamentária objeto da presente representação, sob pena de caracterizar desvio de finalidade.
12.	O Ministro Walton Alencar Rodrigues, no voto condutor do acórdão recorrido, acolheu a proposta formulada pelo Parquet especializado. Naquela oportunidade, aduziu que, no curso do monitoramento a ser instaurado pela unidade técnica, eventuais descumprimentos das determinações expedidas nos presentes autos ensejarão a adoção de providências com vistas à aplicação das penalidades previstas na Lei Orgânica do TCU.
13.	Adicionalmente, ressaltou que este Tribunal deveria fixar prazo para que o Ministério da Educação e a Secretaria de Orçamento Federal apresentassem cronograma de compensação dos créditos do FNS destinados ao pagamento dos salários extraquadro dos hospitais da UFRJ, consoante previsto no art. 27, inciso I, da Lei Complementar 141/2012.
14.	Por fim, o Relator a quo destacou que as demais determinações e recomendações então propostas pela unidade técnica, dirigidas à UFRJ, aos Ministérios da Educação e da Saúde e à Secretaria de Orçamento Federal, deveriam ser exaradas pelo TCU, uma vez que guardam relação com os fatos apurados nestes autos e visam coibir a ocorrência futura de irregularidades semelhantes.
15.	Este Plenário manifestou sua concordância com o entendimento esposado pelo Ministro Walton Alencar Rodrigues e prolatou o Acórdão 1.932/2019, anteriormente transcrito neste voto.
16.	Irresignadas, a Universidade Federal do Rio de Janeiro - UFRJ e a Secretaria de Orçamento Federal do Ministério da Economia - SOF interpuseram os presentes recursos.
17.	Em síntese, a Secretaria de Orçamento Federal do Ministério da Economia - SOF alegou que 
	a) tanto a SOF quanto o Ministério da Economia não deveriam ser destinatários das determinações contidas nos itens 9.3, 9.5 e 9.7 do acórdão recorrido, tendo em vista a incompatibilidade entre o objeto dessas determinações e a competência institucional dos referidos órgãos;
	b) o art. 57 do Decreto 9.745, de 8/4/2019, que aprovou a estrutura regimental do Ministério da Economia, relacionou entre as competências da SOF:
	- a sistematização do processo alocativo dos recursos do Governo Federal, incluindo a coordenação, consolidação e supervisão da elaboração da Lei de Diretrizes Orçamentárias e da Proposta Orçamentária da União, sem prejuízo da competência atribuída a outros órgãos; 
	- o acompanhamento gerencial, físico e financeiro da execução orçamentária; e
	- a análise e a consolidação das demandas dos órgãos setoriais quanto à abertura de créditos adicionais;
	c) as determinações contidas nos itens 9.3 e 9.7 do acórdão recorrido, que se referem à compensação dos créditos descentralizados pelo FNS, não podem ser direcionadas à SOF porque extrapolam as competências outorgadas pelo art. 57 do Decreto 9.745/2019. Afinal, a utilização regular dos recursos descentralizados pelo Ministério da Saúde e a execução correta das dotações da UFRJ são atribuições dos respectivos ordenadores de despesas;
	d) compete à SOF elaborar os atos para remanejar dotações no âmbito do Ministério da Educação. No caso em tela, os créditos já foram descentralizados pelo Ministério da Saúde, não cabendo novas dotações ou compensações. Ademais, a adoção da providência sob comento, caso seja necessária, deve ser solicitada pelo órgão executor da despesa; e
	e) a determinação exarada no item 9.5 do acórdão recorrido destoa do atual engessamento das despesas autorizadas no Orçamento Federal, que é necessário para controlar a despesa pública. Além disso, o responsável pela distribuição do limite estabelecido entre as unidades orçamentárias do Ministério da Educação é o seu órgão setorial, que integra o Sistema de Planejamento e Orçamento Federal, não o Ministério da Economia.
18.	Já a UFRJ apresentou os seguintes argumentos em sua peça recursal:
		a) foram utilizados recursos da Ação Orçamentária 8585, descentralizados pelo Fundo Nacional de Saúde - FNS, para pagar o salário dos trabalhadores extraquadros dos hospitais da UFRJ, nos exercícios de 2014 a 2017, no valor total de R$ 27.542.408,13 (vinte e sete milhões quinhentos e quarenta e dois mil quatrocentos e oito reais e treze centavos) ;
	b) esse procedimento foi regular, uma vez que essa universidade e seus hospitais não estão obrigados a empregar os recursos provenientes do FNS somente nas ações e nos serviços de saúde previstos no art. 3º da Lei Complementar 141/2012. Afinal, eles são apenas prestadores de serviços e não integram o Sistema Único de Saúde (SUS) . 
	c) o vínculo entre a UFRJ e o SUS possui natureza negocial, em conformidade com o disposto no art. 45 da Lei 8.080/1990;
	d) os recursos recebidos do SUS, uma vez internalizados pela universidade, passam a ser tratados como receita própria dessa entidade, logo, podem ser aplicados livremente de acordo com a orientação da Reitoria da UFRJ;
	e) esse entendimento encontra amparo no Acórdão 3395/2013-TCU-Plenário, de minha relatoria, por meio do qual o TCU deixou assente que os recursos recebidos por uma entidade privada prestadora de serviços de saúde, fossem eles oriundos da contraprestação por serviços realizados para o SUS ou decorrentes de sua atividade privada, podem ser geridos livremente por seus administradores;
	f) compete ao SUS exigir a efetiva prestação dos serviços contratados, com o atingimento das metas quantitativas e qualitativas pactuadas. Não pode demandar da universidade que os recursos recebidos em decorrência da execução desses serviços sejam gastos em uma finalidade específica;
	g) o pagamento dos funcionários extraquadros caracteriza uma despesa de custeio do hospital e a utilização de receitas arrecadadas devido à prestação dos serviços de saúde encontra amparo na legislação. Até porque o art. 3º, X, da Lei Complementar 141/2012 estabelece que a remuneração do pessoal da ativa da área da saúde configura despesa com ações e serviços públicos de saúde;
	h) o orçamento executado pela UFRJ integra o orçamento do Ministério da Educação, ao qual a universidade está vinculada. Assim, os recursos de MAC/SUS somente podem ser gastos quando houver a previsão orçamentária para aquele ministério;
	i) os recursos relativos ao Programa Nacional de Reestruturação dos Hospitais Universitários Federais (REHUF) não podem ser incluídos na apuração do mínimo constitucional definido pela Lei Complementar 141/2012, haja vista o propósito primordial da promoção do ensino, pesquisa e extensão;
	j)  não há como considerar a despesa com extraquadros como despesa de pessoal (GND 1) , uma vez que foi executada em outro grupo de despesa (ODC 3) ;
	k) não se discute que o pessoal ativo dos hospitais da universidade deve ser pago com recursos da educação. Contudo, os extraquadros são pagos como terceirizados. Não se pode vincular essas pessoas à área de educação, uma vez que prestam serviços relacionados à saúde;
	l) é possível dispensar a compensação determinada no item 9.3 do acórdão recorrido. O Supremo Tribunal Federal tem entendido que a devolução dos valores recebidos indevidamente, mas de boa-fé, somente deve ocorrer após a ciência, pelo beneficiário, do ato que considerou tais valores indevidos (MS 34.243/DF e MS 256.641/DF) ; e
	m) caso contrário, a UFRJ será prejudicada, pois não dispõe de margem no orçamento discricionário para executar a compensação de R$ 27.542.408,13 (vinte e sete milhões quinhentos e quarenta e dois mil quatrocentos e oito reais e treze centavos) .
19.	Após analisar as alegações acima sintetizadas, a Serur concluiu que a realização de pagamentos a extraquadros da UFRJ, no valor de R$ 27,5 milhões, afrontou o disposto nos arts. 167, VI, da Constituição Federal e 2º e 3º da Lei Complementar 141/2012. Além disso, caracterizou um desvio de finalidade na aplicação dos recursos que foram descentralizados pelo Fundo Nacional de Saúde. Adicionalmente, salientou que o referido repasse visou prover "capital de giro" para os hospitais universitários, o qual deveria ter sido utilizado para custear a aquisição de insumos e serviços necessários para a prestação de atendimento em média e alta complexidade hospitalar e ambulatorial.
20.	Adicionalmente, a Secretaria de Recursos destacou que assiste razão à Secretaria de Orçamento Federal, uma vez que esse último órgão não detém competência para cumprir as determinações incluídas nos itens 9.3 e 9.7 da decisão recorrida, consoante disposto no art. 57, I a X, do Decreto 9.745/2019. 
21.	Já no que diz respeito ao item 9.5 do acórdão recorrido, a Serur frisou que, em conformidade com o estatuído nos arts. 4º, § 1º, da Lei 10.180/2001 e 6º, I e III, do Decreto 9.005/2017, a competência para estabelecer prioridades dentro dos limites atribuídos ao Ministério da Educação é da sua Subsecretaria de Planejamento e Orçamento. Cumpre acrescentar que a referida competência não foi atribuída ao Ministério da Economia, como se verifica por meio da leitura do art. 1º do Decreto 9.745/2019.
22.	Diante disso e considerando que as alegações da instituição de ensino superior não lograram demonstrar que os recursos em tela foram regularmente utilizados, a unidade técnica propôs:
	a) conhecer o recurso interposto pela Universidade Federal do Rio de Janeiro para, no mérito, negar-lhe provimento; e
	b) conhecer o recurso interposto pela Secretaria de Orçamento Federal do Ministério da Economia para, no mérito, dar-lhe provimento, excluindo o referido órgão e o Ministério da Economia das determinações contidas nos itens 9.3, 9.5 e 9.7 do acórdão recorrido.
II - Análise do mérito deste recurso
23.	Com fulcro na análise empreendida pela Secretaria de Recursos, que incorporo desde já às minhas razões de decidir, manifesto minha concordância com a proposta formulada pela Serur. Contudo, entendo necessário e conveniente tecer considerações adicionais, o que passo a fazer.
24.	Compulsando os presentes autos, verifiquei que recursos repassados pelo Fundo Nacional de Saúde (FNS) , referentes à Ação Orçamentária 8585 "Atenção à saúde da população para procedimentos em Média e Alta Complexidade ambulatorial e hospitalar" (MAC/SUS) , foram utilizados para pagar a remuneração do pessoal extraquadro dos hospitais universitários da UFRJ, nos meses de setembro a dezembro de 2014, outubro a dezembro de 2015, outubro a dezembro de 2016 e outubro de 2017. O montante envolvido alcançou R$ 27.542.408,13 (vinte e sete milhões quinhentos e quarenta e dois mil quatrocentos e oito reais e treze centavos) .
25.	Aduzo que o referido pagamento foi classificado no Grupo de Natureza de Despesa relativo a Outras Despesas Correntes (ODC 3) , quando deveria ter sido relacionado no Grupo de Despesas de Pessoal (GND 1) , por dizer respeito aos salários de terceirizados que atuam em substituição a servidores e empregados públicos. 
26.	Friso que o art. 18, § 1º, da Lei de Responsabilidade Fiscal - LRF , a seguir transcrito, é claro quando trata dessa classificação:
	"Art. 18. Para os efeitos desta Lei Complementar, entende-se como despesa total com pessoal: o somatório dos gastos do ente da Federação com os ativos, os inativos e os pensionistas, relativos a mandatos eletivos, cargos, funções ou empregos, civis, militares e de membros de Poder, com quaisquer espécies remuneratórias, tais como vencimentos e vantagens, fixas e variáveis, subsídios, proventos da aposentadoria, reformas e pensões, inclusive adicionais, gratificações, horas extras e vantagens pessoais de qualquer natureza, bem como encargos sociais e contribuições recolhidas pelo ente às entidades de previdência.
	§ 1º Os valores dos contratos de terceirização de mão-de-obra que se referem à substituição de servidores e empregados públicos serão contabilizados como "Outras Despesas de Pessoal".
27.	Eventual dúvida que ainda pudesse subsistir sobre a classificação da despesa em tela foi dirimida pela Portaria Interministerial 163/2001, que definiu o Elemento de Despesa 34 como "outras despesas de pessoal decorrentes de contratos de terceirização". Cumpre frisar que esse elemento foi criado especificamente para evidenciar essa espécie de despesa com pessoal.
28.	Posteriormente, a Portaria Conjunta STN/SOF 1/2010, que alterou a Portaria Interministerial 163/2001, modificou a descrição do mencionado Elemento de Despesa 34 para "despesas orçamentárias relativas à mão-de-obra constantes dos contratos de terceirização, de acordo com o art. 18, § 1º, da Lei Complementar nº  101, de 2000, computadas para fins de limites da despesa total com pessoal previstos no art. 19 dessa Lei".
29.	Em atendimento ao disposto nessa última norma, o pagamento dos funcionários extraquadros da UFRJ deveria ter sido classificado no Elemento de Despesa 34, para fins de verificação do cumprimento do limite total de despesa de pessoal da União, previsto no art. 19, I, da LRF, in verbis:
"Art. 19. Para os fins do disposto no caput do art. 169 da Constituição, a despesa total com pessoal, em cada período de apuração e em cada ente da Federação, não poderá exceder os percentuais da receita corrente líquida, a seguir discriminados:
	I - União: 50% (cinqüenta por cento) ;"
30.	Entretanto, a Semag apurou que a UFRJ, no exercício de 2017, não classificou a remuneração do pessoal extraquadro no Elemento de Despesa 34 (outras despesas de pessoal decorrentes de contratos de terceirização) , mas no Elemento de Despesa 36 (outros serviços de terceiros - pessoa física) .
31.	Ocorre que o fato de as despesas com o pagamento de salários de extraquadros terem sido registradas no GND 3 não altera sua tipicidade da área de educação para a de saúde. Afinal, eventuais impropriedades formais na elaboração ou na execução do orçamento da União não alteram a essência da despesa. Neste caso, há que se considerar o princípio da primazia da essência sobre a forma.
32.	Restou patente que os hospitais universitários da UFRJ registraram incorretamente as despesas realizadas com trabalhadores extraquadros no exercício de 2017, o que prejudicou a apuração do cumprimento do limite de despesa de pessoal preconizado pelos artigos 19 da LRF e 169 da Constituição Federal.
33.	Além disso, cabe salientar que, por se tratar de despesa de pessoal, o pagamento do salário dos extraquadros dos hospitais universitários ligados à UFRJ deve ser custeado com créditos orçamentários do Ministério da Educação, ao qual a universidade está vinculada. Até porque o propósito primordial dos hospitais universitários é a promoção do ensino e da pesquisa, próprios da área da educação.
34.	Dessa forma, tal despesa de caráter continuado e de responsabilidade do Ministério da Educação não pode ser custeada com recursos vinculados à área da saúde, sob pena de violar o disposto no art. 167, VI, da Constituição Federal, que proíbe a "transposição, o remanejamento ou a transferência de recursos de uma categoria de programação para outra ou de um órgão para outro, sem prévia autorização legislativa".
35.	Ademais, para que o referido pagamento seja custeado com recursos do mínimo constitucional de saúde, previsto no art. 198, § 3º, da Constituição Federal, é necessário observar as regras, diretrizes e condições estabelecidas nos arts. 2º, 3º e 4º da Lei Complementar 141/2012, bem como integrar o plano de trabalho do Ministério da Saúde, o que não ocorreu no caso vertente.
36.	Destaco ainda que, consoante exposto pelo Ministério Público de Contas, a Lei Complementar 141/2012 pretendeu conferir racionalidade ao financiamento das ações e dos serviços públicos de saúde. Com esse intuito, buscou impedir que determinados gastos, dentre os quais as despesas com pessoal, atingissem patamares excessivos e inviabilizassem o funcionamento mínimo das unidades.
37.	No caso em tela, verifico que a utilização dos recursos repassados pelo FNS para pagar salários de trabalhadores extraquadro contribuiu para reduzir os valores que deveriam ter sido empregados para arcar com despesas de custeio e de reforma do hospital universitário. Em consequência da falta de recursos para arcar com esses gastos, houve uma deterioração das instalações físicas da unidade hospitalar, o que ensejou o ajuizamento de duas ações civis públicas, uma pelo Ministério Público Federal e outra pela Defensoria Pública da União. A meu ver, essa constatação demonstra a relevância da questão ora posta, que transcende uma discussão teórica sobre a alocação de créditos orçamentários.
38.	A UFRJ alegou que poderia utilizar livremente os valores recebidos do Fundo Nacional da Saúde, os quais representariam uma receita própria da universidade oriunda da prestação de serviços contratualmente avençada. Entendo que essa alegação não deve ser acolhida, porque a descentralização de crédito orçamentário para os hospitais universitários, sob a égide da Ação Orçamentária 8585, não modificou a natureza desse crédito, que permaneceu vinculado ao programa de trabalho do Ministério da Saúde. Além disso, foram preservadas suas características originais, como a Fonte de Recursos 153 (recursos do Tesouro originados da Contribuição para o Financiamento da Seguridade Social) e o Identificador de Uso 6 (recursos destinados à aplicação mínima em ações e serviços públicos de saúde) .
39.	Dito de outra forma, os créditos orçamentários descentralizados e os recursos financeiros repassados pelo FNS para a UFRJ continuam vinculados à finalidade para a qual foram incluídos na lei orçamentária. Por via de consequência, sua utilização em desacordo com o disposto na referida lei caracteriza uma irregularidade, consistente em um desvio de finalidade.
40.	Acrescento que, conforme esclarecido no voto condutor do Acórdão 31/2017-TCU-Plenário, da lavra do Ministro Substituto Augusto Sherman Cavalcanti, os hospitais universitários participam formalmente da rede pública de saúde do Sistema Único de Saúde (SUS) . Assim sendo, eles fazem jus a receber repasses financeiros do Fundo Nacional de Saúde para fazer face às despesas realizadas visando prestar atendimento à comunidade. Com esse desiderato, é realizada a descentralização de recursos por meio da ação orçamentária "8585 - Atenção à Saúde da População para Procedimentos em Média e Alta Complexidade", constante do programa de trabalho "2015 - Fortalecimento do Sistema Único de Saúde - SUS".
41.	Resta patente que tais recursos devem ser utilizados em gastos de custeio (por exemplo, na aquisição de remédios) ou de investimento (como a reforma das instalações físicas ou a compra de equipamentos) , que possibilitem a prestação de um serviço adequado aos usuários dos hospitais. Consequentemente, observo que os recursos destinados para financiar a prestação de serviços de saúde de média e alta Complexidade devem ser integralmente gastos para custear despesas hospitalares da área de saúde. Entre essas despesas, não se incluem os pagamentos de salários para o pessoal do hospital universitário, sejam concursados ou não concursados (extraquadro) , as quais são consideradas despesas com a função educação, não com a função saúde. Logo, devem ser cobertas pelo orçamento do Ministério da Educação.
42.	Destaco também que, ao contrário do que foi alegado pela UFRJ, não se trata de pagamento pela prestação de serviços. Afinal, para quantificar as dotações a serem descentralizadas e os recursos financeiros a serem repassados mês a mês, adota-se o critério da produção anterior do hospital universitário. Trata-se apenas de uma métrica para a adequada quantificação, não de ressarcimento ou pagamento a posteriori. O uso da produção passada como parâmetro para as descentralizações e repasses futuros é apenas uma técnica que visa incentivar o hospital a ser mais produtivo e eficiente. Assim, se ele for bem gerido e produtivo, receberá cada vez mais recursos e poderá prestar mais e mais atendimentos, até atingir seu ponto ótimo de funcionamento.
43.	Também não merece acolhida a tentativa da UFRJ de equiparar sua situação com a de entidades privadas que são contratadas pelo poder público para prestar serviços de saúde e recebem uma retribuição pecuniária, que possui a natureza jurídica de receita própria, da qual podem dispor livremente. Afinal, se os estabelecimentos privados não precisam comprovar a posterior destinação das receitas advindas dos serviços prévia e devidamente prestados ao Sistema Único de Saúde, o mesmo não se dá com os estabelecimentos públicos de saúde, cujas despesas devem observar estritamente os princípios da legalidade e da finalidade.
44.	No setor privado, os recursos financeiros oriundos do SUS têm natureza de pagamento por serviços previamente prestados. No âmbito dos hospitais universitários, trata-se de descentralização orçamentária de uma unidade orçamentária para outra, seguida pelo repasse dos recursos financeiros para custear serviços de atendimento à saúde que serão posteriormente prestados pelo hospital universitário. 
45.	A UFRJ alegou que a relação jurídica estabelecida entre o hospital universitário e o gestor local do SUS possui a natureza de um contrato de prestação de serviços. Contudo, essa alegação não condiz com o marco legal vigente. Nesse sentido, destaco que o art. 45, caput, da Lei 8.080/1990, que dispõe sobre as condições para a promoção, proteção e recuperação da saúde, a organização e o funcionamento dos serviços correspondentes, estabelece que:
	"Art. 45. Os serviços de saúde dos hospitais universitários e de ensino integram-se ao Sistema Único de Saúde (SUS) , mediante convênio, preservada a sua autonomia administrativa, em relação ao patrimônio, aos recursos humanos e financeiros, ensino, pesquisa e extensão nos limites conferidos pelas instituições a que estejam vinculados."
46.	Com base em parecer jurídico emanado da sua procuradoria, a UFRJ argumentou que os recursos constituem receita da universidade recebida na fonte 250 (Recursos de Outras Fontes - Não Financeiros Diretamente Arrecadados) ou na fonte 281 (Recursos de Outras Fontes - Convênios) . Contudo, em sintonia com o entendimento esposado pelo TCU quando da prolação do acórdão recorrido e pela Serur, julgo que esse argumento não deve ser acolhido. Afinal, trata-se de descentralização de crédito orçamentário do Fundo Nacional de Saúde para o Complexo Hospitalar e de Saúde da UFRJ (Unidade Orçamentária 26.378) , na modalidade "destaque". Consequentemente, são preservadas as respectivas características apresentadas no órgão cedente do crédito, em especial a fonte 153 (Recursos do Tesouro Originados da Contribuição para o Financiamento da Seguridade Social - Cofins) .
47.	Assim sendo, esses recursos, quando descentralizados para o complexo hospitalar da universidade, não deixam de ser recursos da área da saúde, o que inviabiliza sua utilização como se fossem recursos vinculados à área da educação. Eles devem ser empenhados, liquidados e pagos no âmbito da programação orçamentária do Ministério da Saúde, especificamente na atividade "8585 - Atenção à Saúde da População para Procedimentos em Média e Alta Complexidade".
48.	Diante disso, julgo que, se o hospital universitário recebe recursos para a execução de procedimentos em média e alta complexidade, tais recursos só podem ser utilizados para pagar despesas decorrentes desses procedimento, sob pena de prejudicar a continuidade da prestação de serviços hospitalares e o alcance das metas pactuadas com o gestor local do SUS. Afinal, tais recursos correspondem ao "capital de giro" do hospital universitário, que permite ao gestor do órgão adquirir os insumos e os serviços necessários para prestar os atendimentos de média e alta complexidade.
49.	Neste ponto, reitero a natureza de convênio do ajuste firmado entre o SUS e o hospital universitário, a qual enseja a vinculação entre os recursos repassados e a consecução dos objetivos avençados.
50.	Incumbe destacar que o legislador pátrio demonstrou especial preocupação com a utilização adequada dos recursos que compõem o piso constitucional da saúde, vedando a possibilidade do seu emprego em outras áreas. Nesse sentido, o art. 28 da Lei Complementar 141/2012, in verbis:
	"Art. 28.  São vedadas a limitação de empenho e a movimentação financeira que comprometam a aplicação dos recursos mínimos de que tratam os arts. 5º a 7º".
51.	Com fulcro no acima exposto, constato que inexiste relação comercial entre o hospital universitário e o gestor do SUS. Além disso, os recursos oriundos do limite financeiro do MAC/SUS não ingressam nos cofres da universidade como faturamento ou receita própria, mas na condição de repasse financeiro correspondente à descentralização do crédito orçamentário.
52.	A UFRJ alegou que deve ser aplicado ao caso vertente o disposto no art. 3º, X, da Lei Complementar 141/2012, a seguir transcrito:
	"Art. 3º Observadas as disposições do art. 200 da Constituição Federal, do art. 6º da Lei nº 8.080, de 19 de setembro de 1990, e do art. 2o desta Lei Complementar, para efeito da apuração da aplicação dos recursos mínimos aqui estabelecidos, serão consideradas despesas com ações e serviços públicos de saúde as referentes a: 
	(...) 
	X - remuneração do pessoal ativo da área de saúde em atividade nas ações de que trata este artigo, incluindo os encargos sociais;"
53.	Contudo, entendo que essa aplicação não é cabível, uma vez que os profissionais extraquadro dos hospitais universitários não se enquadram na definição de servidores ativos, por não terem sido previamente aprovados em concurso público. Ademais, o pagamento da respectiva remuneração, que possui a natureza de despesa com pessoal, consoante exposto anteriormente neste voto, deve ser realizado com recursos orçamentários do Ministério da Educação, uma vez que eles desenvolvem atividades de ensino e pesquisa no âmbito de uma entidade universitária.
54.	Considero que a alegada falta de margem no orçamento discricionário da UFRJ para a inclusão da despesa no valor de R$ 27.542.408,13 (vinte e sete milhões quinhentos e quarenta e dois mil quatrocentos e oito reais e treze centavos) não é suficiente para afastar a obrigatoriedade de realizar a compensação determinada pelo Tribunal. Afinal, a origem dessa despesa foi a utilização irregular de recursos da área da saúde, que devem ser repostos.
55.	A universidade argumentou que, inicialmente, a então Secex/RJ concordou com a posição veiculada no Parecer 606/2017 da Procuradoria Federal junto à UFRJ. Contudo, esse fato não afeta o mérito da decisão recorrida. A uma, porque a instrução da unidade técnica não vincula o Relator ou o Tribunal, que podem ou não adotar suas análises técnicas como razões de decidir. A duas, porque a Ação Orçamentária 8585 é distinta da Ação Orçamentária 20G8 "reestruturação dos serviços ambulatoriais e hospitalares prestados pelos hospitais universitários federais" (REHUF) , mencionada pela unidade técnica.
56.	Por fim, resta analisar a procedência das alegações da Secretaria de Orçamento Federal. 
57.	Esclareço que este colegiado expediu para a SOF as determinações contidas nos itens 9.3 e 9.7 do acordão recorrido, que foram anteriormente transcritos neste voto. A primeira deliberação visou à adoção de providências para compensar os créditos descentralizados pelo Fundo Nacional de Saúde, no âmbito da Ação Orçamentária 8585 (MAC/SUS) , para os hospitais universitários, que foram destinados irregularmente ao pagamento de salários de trabalhadores extraquadros da UFRJ. Por meio da segunda, o TCU buscou garantir que sejam adotadas as medidas necessárias junto à universidade para assegurar que o salário dos trabalhadores extraquadros seja integralmente empenhado e pago utilizando dotações provenientes do orçamento da educação.
58.	Adicionalmente, a SOF recorreu da determinação contida no item 9.5 do acórdão vergastado, a qual se refere à não inclusão das dotações orçamentárias provenientes do Ministério da Educação para pagamento de salário dos trabalhadores extraquadros dos hospitais universitários no rol de despesas sujeitas à limitação de empenho e movimentação financeira. 
59.	Após analisar as competências da Secretaria de Orçamento Federal, que foram relacionadas no art. 57, I a X, do Decreto 9.745/2019, constatei que ela efetivamente não detém competência para cumprir as determinações incluídas nos itens 9.3 e 9.7 do acórdão em tela.
60.	Aduzo que compete à Reitoria da UFRJ, na qualidade de ordenadora de despesas e, consequentemente, responsável pelos pagamentos irregulares realizados com recursos descentralizados pelo Ministério da Saúde, elaborar o plano de compensação. Para tanto, deverá atuar em conjunto com a Subsecretaria de Planejamento e Orçamento do Ministério da Educação, órgão responsável pelo planejamento da execução orçamentária, financeira e contábil, no âmbito do Ministério da Educação, a teor do art. 9º do Decreto 10.195/2019, in verbis:
	"Art. 9º  À Subsecretaria de Planejamento e Orçamento compete:
	I - planejar, coordenar e supervisionar a execução das atividades relacionadas aos Sistemas de Planejamento e de Orçamento Federal, de Administração Financeira Federal e de Contabilidade Federal, no âmbito do Ministério da Educação¿
	II - realizar a articulação com o órgão central dos sistemas de que trata o inciso I e informar e orientar as unidades e as entidades vinculadas ao Ministério da Educação quanto ao cumprimento das normas vigentes¿
	III - coordenar a elaboração e a consolidação dos planos e programas anuais e plurianuais do Ministério da Educação e submetê-los à decisão e à aprovação da autoridade superior¿ e
	IV - monitorar e avaliar as metas e os resultados da execução dos planos e programas anuais e plurianuais, em articulação com as demais Secretarias e entidades vinculadas ao Ministério da Educação."
61.	Saliento que os ordenadores de despesas da UFRJ respondem pela correta execução das dotações provenientes do orçamento da educação e devem ser supervisionados pela Subsecretaria de Planejamento e Orçamento do Ministério da Educação, conforme disposto no art. 9º, I, do Decreto 10.195/2019, transcrito no parágrafo anterior.
62.	Em consonância com o estatuído no art. 6º do Decreto 10.195/2019, a competência para estabelecer prioridades dentro dos limites atribuídos ao Ministério da Educação é da Subsecretaria de Planejamento e Orçamento. Consequentemente, o Ministério da Economia não possui competência para cumprir a determinação exarada no item 9.5 do acórdão recorrido.
63.	Com espeque nessas considerações, julgo que:
	a) o recurso interposto pela Universidade Federal do Rio de Janeiro deve ser conhecido para, no mérito, ser-lhe negado provimento; e
	b) o recurso interposto pela Secretaria de Orçamento Federal do Ministério da Economia deve ser conhecido para, no mérito, ser-lhe dado provimento, excluindo-se o referido órgão e o Ministério da Economia das determinações contidas nos itens 9.3, 9.5 e 9.7 do acórdão recorrido.
	Assim sendo, em sintonia com o posicionamento esposado pela unidade técnica, voto por que seja adotado o acórdão que ora submeto a este Colegiado.
TCU, Sala das Sessões Ministro Luciano Brandão Alves de Souza, em 29 de julho de 2020.
BENJAMIN ZYMLER 
Relator